【裁判字號】    97,消債抗,223
【裁判日期】    980213
【裁判案由】    更生事件
【裁判全文】
臺灣板橋地方法院民事裁定           97年度消債抗字第223號
抗  告  人  甲○○
上列當事人請求更生事件，對於中華民國97年11月24日本院97年
度消債更字第1352號裁定提起抗告，本院裁定如下：
    主  文
抗告駁回。
抗告費用新臺幣壹仟元由抗告人負擔。
    理  由
一、本件抗告意旨略以：抗告人前於民國97年7 月間向最大債權
    銀行申請共同協商債務清償方案並告知薪資已大不如前且提
    供相關單據以供查核，惟最大債權銀行堅持抗告人簽立合約
    ，原審未審查合約之合理、公平性，復未通知抗告人舉證協
    商前後有何減少收入或增加支出，即逕予駁回抗告人更生之
    聲請，有違公平法則，令人存疑。其次，原審將抗告人之年
    度所得除以12以為平均月所得，惟前置協商乃每月應支付固
    定數額，自應以每月實領薪資計算，原審卻以年度平均所得
    以為月所得，抗告人質疑此種計算方式之正確性；再者，內
    政部公告97年度臺北市低收入戶最低生活費用每人每月新臺
    幣（下同）14,152元，行政院主計處公告96年度臺北縣平均
    每人每月消費支出為17,987元，抗告人與配偶共同扶養1 名
    子女，且每月須繳納前置協商金額20,000元，故抗告人若以
    臺北市低收入戶最低生活費用計算，則每月應支出41,228元
    ，如以臺北縣平均每人每月消費支出計算，則每月應支出
    46,981元，顯逾抗告人經濟能力所能承擔，是抗告人並非任
    意毀諾，然而原審卻駁回抗告人之更生聲請，為此依法提起
    抗告，並聲明廢棄原裁定，更為合法之裁定等語。
二、按債務人與金融機構協商成立者，不得聲請更生或清算，但
    因不可歸責於己之事由，致履行顯有重大困難者，不在此限
    ，消費者債務清理條例第151 條第5 項定有明文。蓋該債務
    清償方案係經債務人行使程式選擇權而與債權人締結之債務
    清理契約，其即應受該契約之拘束，且消債條例更生之規範
    目的，係在維持債務人基本生活之情況下，於債務人之能力
    範圍內盡力清償債務，非謂債務人得任意利用債務清理程式
    減輕債務，因此，為避免債務人針對已成立之協商方案任意
    毀諾，濫用更生或清算之債務清理程式，須債務人於協商成
    立後因不可歸責於己之事由，致其無法履行原定清償方案，
    始例外得依消債條例聲請更生或清算。
三、抗告人於消費者債務清理條例施行後，依該條例第151 條之
    規定，與最大債權金融機構中國信託商業銀行達成協商，約
    定自97年8 月10日起，每期按月清償20,000元，共分107 期
    ，年利率5 ﹪，至全部債務清償為止之事實，有前置協商機
    制協議書及前置協商無擔保債務還款分配表暨表決結果之影
    本各1 份為證。是本件抗告人向本院聲請更生，自須審究其
    是否有「不可歸責於己之事由致履行顯有重大困難」之情事
    。經查，
    (一)抗告人雖主張於97年7 月間向最大債權銀行申請共同協商
      債務清償方案時已告知薪資大不如前，且提供相關單據以
      供查核，惟最大債權銀行仍堅持抗告人簽立合約等語，但
      並未提出任何資料以為證明，且債務人既選擇與債權人締
      結債務清理契約，於協商之際自當已盱衡全部債務及日常
      生活所需，評估己身之償債能力，於能力所得負擔之範圍
      內始會同意債務清償方案，是抗告人空言指稱：最大債權
      銀行未慮及其清償能力，堅持簽立合約云云，洵難採信。
      又抗告人與最大債權金融機構成立協商，其性質為私法上
      和解，基於私法自治原則，法院僅就債務清償方案之合法
      性予以審核，並不得變更債務人與債權人協商之實體內容
      。是抗告人質疑原審未詳細審查債務清償合約之合理性及
      公平性，要無足取。
    (二)抗告人雖又主張其每月實領薪資僅33,145元，尚需支出膳
      食、衣服、教育、交通、醫療、稅賦及幼子之扶養費合計
      26,820元，已無力負擔上開協商金額云云。惟依原審卷第
      13-15 頁所附抗告人94年度、95年度及96年度綜合所得稅
      各類所得資料清單顯示，抗告人該3 年度之年薪資所得分
      別為637,597 元、684,406 元及717,293 元，經換算平均
      每月薪資所得約為53,133元、57,034元、59,774元（元以
      下四捨五入），即抗告人於協商成立之際之97年5 、6 、
      7 月之實領薪資各為46,674元、63,864元、41,335元，有
      抗告人所提其中國信託商業銀行之存摺影本附於原審卷第
      19-21 頁可憑。經扣除每月應依協商履行之2 萬元後，每
      月至少尚餘2 萬餘元。而抗告人居住於臺北縣，依行政院
      主計處公佈之97年度臺灣省每人每月最低生活費用為
      9,829 元，該最低生活費用即包括食、衣、住、行等費用
      在內，且抗告人既已負債大於資產，本應較一般人更節約
      支出。以抗告人僅需扶養1 名子女周裕閎，上開餘額顯足
      以維持其基本生活。抗告人雖主張其收入不固定，取決於
      加班時數之多寡云云，惟依抗告人94年度、95年度及96年
      度綜合所得稅各類所得資料清單顯示，抗告人自94年間起
      自在南亞科技公司任職，該3 年度平均月薪資猶有5 萬餘
      元，雖單月薪資略有波動，但倘預為調節、規劃，依協商
      條件履行應不生困難情事。且此等單月薪資波動之情事，
      於97年7 月間抗告人與最大債權銀行成立協商之際即已現
      實存在，抗告人於締約之際，已得將之列入協商金額是否
      逾抗告人清償能力之評估，於客觀事實並未有顯著變動之
      下，難認協商成立之際或其後有何情事變更致生履行有重
      大困難之情事。
    (三)又查，抗告人聲請更生時，於聲請狀就有不可歸責於己致
      履行顯有重大困難之事由及證據欄，即已表明每月薪資
      37,300元，須扣除勞保費、健保費、福利金、伙食費、停
      車費等共計4,155 元，每月實領薪資僅33,145元，但每月
      尚需支出膳食、衣服、教育、交通、醫療、稅賦及幼子之
      扶養費合計26,820元，已無力負擔每月2 萬元之協商金額
      ，並每月薪資須靠經常性主動加班以提高收入，時數無法
      預見等情，陳述已屬明確。況且，上開事由，又係抗告人
      於締約之際，已得將之列入協商金額是否逾清償能力之評
      估，非屬締約之際有不可歸責之事由致履行顯有重大困難
      之情事，有如前述，即無就協商成立前、後有何減少收入
      或增加支出之情事再命補正之必要。抗告人以原審未命抗
      告人舉證協商前後有何減少收入或增加支出之情事，即逕
      予駁回更生之聲請，已違公平法則等語指摘原裁定不當，
      亦不足採取。
    (四)綜上，本件抗告人於97年8 月間與最大債權金融機構成立
      協商，約定自97年8 月10日起繳納第1 期協商金額，惟其
      於同年月29日即以無法履行協商條件為聲請更生，惟協商
      成立之際及其後，抗告人之收入與支出情況未有明顯變動
      ，協商金額是否逾抗告人之能力，核屬抗告人在協商時可
      得預見而據以評估可否履行協商條件之事實，與「不可歸
      責於己之事由致履行顯有重大困難」之要件不符，本件更
      生之聲請，於法不合，應予駁回。原裁定駁回抗告人更生
      之聲請，核屬允當，抗告意旨指摘原裁定為不當，求予廢
      棄，為無理由，應予駁回。
四、據上論結，本件抗告為無理由，依消費者債務清理條例第11
    條第2 項、第15條，民事訴訟法第495 條之1 第1 項、第
    449 條第1 項、第95條、第78條，裁定如主文。
中    華    民    國    98    年    2     月    13    日
              民事第二庭    審判長法  官  蕭胤瑮
                                  法  官  鍾啟煌
                                  法  官  陳麗玲
以上正本證明與原本相符
本裁定不得再抗告
中    華    民    國    98    年    2     月    13    日
                                  書記官  吳俞玲


司法院資訊處製作；財團法人民間司法改革基金會備份。
